【裁判字號】    99,台上,5042
【裁判日期】    990812
【裁判案由】    偽造文書等罪
【裁判全文】
最高法院刑事判決            九十九年度台上字第五０四二號
上  訴  人  甲○○
            乙○○
上列上訴人等因偽造文書等罪案件，不服台灣高等法院高雄分院
中華民國九十九年一月二十日第二審判決（九十八年度上訴字第
一二九六號，起訴案號：台灣高雄地方法院檢察署九十七年度偵
字第一七一二一、一七八二四、二三三一三號），提起上訴，本
院判決如下：
    主  文
上訴駁回。
    理  由
壹、上訴人等共犯故意對少年犯非法輸出個人資料罪（即原判決
事實欄一之(一)１、２）及甲○○另犯行使偽造私文書罪（即原判
決事實欄四）部分：
按刑事訴訟法第三百七十七條規定：上訴於第三審法院，非以判
決違背法令為理由，不得為之；是提起第三審上訴，應以原判決
違背法令為理由，係屬法定要件。如果上訴理由書狀並非依據卷
內訴訟資料具體指摘原判決不適用何種法則或如何適用不當，或
所指摘原判決違法情事顯與法律規定得為第三審上訴理由之違法
情形不相適合時，均應認其上訴為違背法律上之程式，予以駁回
。本件原判決綜合全案證據資料，本於事實審法院之推理作用，
認定上訴人甲○○、乙○○有其事實欄一之(一)１、２（即原判決
附表一編號一之１、２部分）所載共同故意對少年犯電腦處理個
人資料保護法第三十四條之非法輸出個人資料，及甲○○另有其
事實欄四所載與少年共犯行使偽造私文書犯行，因而撤銷第一審
對於上訴人等關於上開部分科刑之判決（第一審判決上訴人等無
罪部分業經原判決駁回檢察官之上訴而確定），改判依想像競合
犯關係，從一重論上訴人等以如原判決附表一編號一之１、２所
示成年人共同故意對少年犯電腦處理個人資料保護法第三十四條
之非法輸出個人資料共二罪，並依兒童及少年福利法第七十條第
一項規定加重其刑（屬刑法分則《即法定刑》之加重），其中甲
○○每罪各量處有期徒刑八月，乙○○每罪各量處有期徒刑七月
，並均就上訴人等所犯第二罪部分（即原判決附表一編號一之２
部分）諭知如原判決附表三編號一所示之物沒收；另論甲○○以
成年人與少年共同犯行使偽造私文書共二罪，每罪各量處有期徒
刑四月，並就上訴人等所犯上述罪名所處之刑，與原判決對於上
訴人等所犯成年人故意對少年犯無故洩漏因利用電腦知悉或持有
他人之秘密罪部分所處之刑（甲○○此部分所處之刑詳如原判決
附表一編號二之、編號三之１之、編號三之２之、編號四
之、編號五之，及編號六、七、八所示，乙○○此部分所處
之刑詳如原判決附表一編號二之、編號三之１之，及編號三
之２之所示），合併定甲○○應執行之刑為有期徒刑二年六月
，乙○○應執行之刑為有期徒刑二年，併就乙○○諭知緩刑五年
，及諭知上訴人等應執行之相關從刑。已詳敘其所憑證據及認定
之理由，對於上訴人等所辯何以均不足採信，亦在理由內詳加指
駁及說明，俱有卷存證據資料可資覆按。上訴人等上訴意旨略以
：第一審判決所定甲○○應執行之刑為有期徒刑一年十月，乙○
○應執行之刑為有期徒刑一年六月；原判決所適用之論罪法條與
第一審判決並無不同，惟所量處之刑暨所定應執行之刑（甲○○
應執行有期徒刑二年六月，乙○○應執行有期徒刑二年）卻較第
一審判決為重，顯與刑事訴訟法第三百七十條「禁止不利益變更
原則」有違。又甲○○所為如原判決犯罪事實欄一之(一)編號１所
載利用電腦將學生個人資料複製（燒錄）成光碟之犯罪行為，其
目的係分別遂行原判決事實欄一之(三)編號１，及原判決事實欄一
之(二)、(三)編號２、(四)、(五)、(六)、(七)、(八)所載洩漏學生個人資料之
犯罪行為，其間實行犯罪行為有完全或局部相同之情形，自應分
別依想像競合犯關係各論以一罪，原判決卻均予分論併罰，顯有
未合。再甲○○交予葉適杰之學生個人資料價值顯逾新台幣（下
同）五十萬元，自不可能以該項資料抵償積欠葉適杰之五十萬元
債務。原判決遽認甲○○係為抵償積欠葉適杰之五十萬元債務，
而將學生個人資料交予葉適杰販售，殊屬違誤云云。按由被告上
訴或為被告之利益而上訴者，第二審法院不得諭知較重於原審判
決之刑。但因原審判決適用法條不當而撤銷者，不在此限，刑事
訴訟法第三百七十條定有明文；此即所謂「禁止不利益變更原則
」。惟該項原則之適用，依上揭法條規定，係以「由被告上訴或
為被告之利益而上訴」為前提；若案件非由被告上訴，而係由檢
察官或自訴人為被告之不利益而上訴，或被告雖已上訴，但檢察
官亦為被告之不利益而上訴者，第二審法院即不受前揭原則之限
制。本件上訴人等雖均不服第一審判決而提起上訴，但檢察官亦
不服第一審判決，而為上訴人等之不利益提起第二審上訴，並於
上訴書內指摘第一審對於上訴人等量刑及所定應執行之刑均屬過
輕，而請求加重其刑等語（見原審卷(一)第十七頁背面、第十八頁
），依上述規定及說明，原審法院自不受「禁止不利益變更原則
」之限制；縱原判決所量處暨所定應執行之刑較第一審判決為重
，亦難認與該項原則有違。上訴人等上訴意旨指摘原判決量刑違
背上述「禁止不利益變更原則」一節，要屬誤會。又甲○○要求
呂錫恩利用電腦將學生個人資料複製燒錄成光碟（即非法輸出行
為）之目的，雖係為將光碟交付予第三人（即洩密行為），此二
種犯罪行為之間固有方法結果之牽連關係，但甲○○行為時已在
刑法民國九十四年二月二日修正刪除其第五十五條後段關於牽連
犯從一重處斷規定（於九十五年七月一日生效）以後，自無牽連
犯規定之適用，而應回歸行為之本質，視個案具體情況予以一罪
一罰，或依想像競合犯之規定從一重處斷。原判決以甲○○非法
輸出學生個人資料行為，與其洩漏學生個人資料行為，為不同之
行為，且係侵害不同法益，認不符合想像競合犯要件，而予以分
論併罰，已於理由內加以論敘說明（見原判決第五十四頁第四至
五行），於法並無違誤。甲○○上訴意旨自認該二部分行為應依
想像競合犯關係論以一罪，而指摘原判決不當，亦非合法之第三
審上訴理由。再甲○○所交付或洩漏學生個人資料之價值如何，
每因對方主觀需求、效益評估暨雙方經濟能力或交情而有不同，
並無一定標準。故其交予葉適杰之學生個人資料價值是否超過五
十萬元，尚難定論。況葉適杰將該項學生個人資料販售所得縱超
過五十萬元，甲○○亦非不能要求葉適杰將超過部分交還，或由
雙方協議作其他處理，尚難斷言其絕不可能以該項資料抵償積欠
葉適杰之五十萬元債務。上訴意旨並未指出甲○○交付予葉適杰
學生個人資料之實際價值究竟若干，亦未具體說明原判決認定甲
○○將學生個人資料交付葉適杰以抵償其積欠之五十萬元債務，
究有如何違背證據法則之情形，任意指摘原判決不當，亦非適法
之第三審上訴理由。至上訴人等其餘上訴意旨，無非就原審採證
認事職權之適法行使，暨原判決已明確論斷說明之事項再為爭執
，均非依據卷內資料具體指摘原判決有何違背法令情形，顯與法
律規定得為第三審上訴理由之違法情形不相適合。揆之首揭說明
，其等此部分上訴均為違背法律上之程式，應併予駁回。又原判
決關於論處上訴人等故意對少年犯非法輸出個人資料罪部分，雖
屬刑事訴訟法第三百七十六條第一款所定不得上訴於第三審法院
之案件，但因原判決就上訴人等所犯上開罪名併依兒童及少年福
利法第七十條第一項規定加重其刑（屬刑法分則《即法定刑》之
加重）結果，其最重法定本刑已超過有期徒刑三年，即非屬上揭
不得上訴於第三審法院之案件，本院自應併予審理，附此敘明。
貳、上訴人等犯成年人故意對少年犯無故洩漏因利用電腦知悉或
持有他人之秘密罪（即甲○○所犯如原判決事實欄一之(二)、(三)１
、２、(四)、(五)、(六)、(七)、(八)，及乙○○所犯如原判決事實欄一之
(二)、(三)１、２）部分：
按刑事訴訟法第三百七十六條所列各罪之案件，經第二審判決者
，不得上訴於第三審法院，法有明文。本件上訴人等被訴無故洩
漏因利用電腦知悉或持有他人之秘密案件，原審係依刑法第三百
十八條之一論處罪刑，而該罪最重法定本刑為有期徒刑二年，原
判決依兒童及少年福利法第七十條第一項加重其刑（屬於刑法分
則《即法定刑》之加重）結果，其最重法定本刑仍未逾有期徒刑
三年，核屬刑事訴訟法第三百七十六條第一款所定之案件，依首
開說明，既經第二審判決，自不得上訴於第三審法院，上訴人等
復對此部分提起上訴，顯為法所不許。其等此部分上訴均非合法
，亦應併予駁回。
據上論結，應依刑事訴訟法第三百九十五條前段，判決如主文。
中    華    民    國  九十九  年    八    月   十二   日
                      最高法院刑事第八庭
                          審判長法官  洪  文  章
                                法官  王  居  財
                                法官  郭  毓  洲
                                法官  黃  梅  月
                                法官  邱  同  印
本件正本證明與原本無異
                                      書  記  官
中    華    民    國  九十九  年    八    月   十六   日
                                                      Ｑ

司法院資訊處製作；財團法人民間司法改革基金會備份。
